---
title: "Base de datos COVID-19 de México (Limpieza y visualización)"
author: "Victoria Ríos Vázquez"
date: "26/1/2021"
output: html_document
---

```{r setup, include=FALSE}
knitr::opts_chunk$set(echo = TRUE)
```

# 1. Importamos las bases de datos

Importamos las bases de datos del sitio oficial de datos epidemiológicos del gobierno de México [https://www.gob.mx/salud/documentos/datos-abiertos-152127] como archivos .csv
```{r}
covid.df <- read.csv("210127COVID19MEXICO.csv") # Datos del 27 de enero de 2021
```

Revisamos la estructura de la base de datos
```{r}
head(covid.df) # Revisamos las primeras filas
str(covid.df) # Revisamos la estructura
```
# 2. Análisis exploratorio de los datos (*EDA* en inglés)

```{r}
library(ggplot2) # Importamos la librería para graficar
library(plotly)

covid.plot <- ggplot(covid.df,aes(x=factor(EDAD))) + geom_bar(aes(fill = factor(INTUBADO))) +  theme(axis.text.x = element_text(angle = 90, vjust = 0.5, hjust=1, size = 5, lineheight = 5))

ggplotly(covid.plot, width = 850, height = 850)


```


# 3. Limpieza de la base de datos
```{r}
intubado.vec <- covid.df$INTUBADO # La columna "INTUBADO"
edad.vec <- covid.df$EDAD         # La columna "EDAD"
 
# Asignamos las etiquetas correspondientes a los valores (especificadas en los archivos .xlsx de Catálogos y Descriptores)
intubado.vec[intubado.vec == 1] <- "SI"
intubado.vec[intubado.vec == 2] <- "NO"
intubado.vec[intubado.vec == 97] <- "N/A"
intubado.vec[intubado.vec == 98] <- "SE IGNORA"
intubado.vec[intubado.vec == 99] <- "NO ESPECIFICADO"

# Revisamos los valores únicos en el campo de INTUBADO
unique(intubado.vec)

# Guardamos los resultados como datos tipo "factor"
intubado.vec <- as.factor(intubado.vec)

# Revisamos que la clase es efectivamente "factor"
class(intubado.vec)

```
Unimos los dos vectores de información (EDAD e INTUBADO) previamente filtrados en un mismo data frame junto con el resto de la información original
```{r}
library(dplyr) # Cargamos la librería de funciones

covid.df2 <- select(covid.df,c(-EDAD,-INTUBADO)) # Eliminamos los campos de EDAD e INTUBADO
edad.intubados <- data.frame(edad.vec,intubado.vec,covid.df2) # Unimos todo en un solo data frame

# Revisamos la estructura final
str(covid.df2)

```

# 3. Segundo análisis exploratorio de datos (valores etiquetados)
```{r}
library(ggplot2) # Cargamos la librería para graficar
 
covid.plot <- ggplot(edad.intubados,aes(x=edad.vec)) + geom_bar(aes(factor(edad.vec), fill = intubado.vec)) + theme(axis.text.x = element_text(angle = 90, vjust = 0.5, hjust=1, size = 5, lineheight = 5)) # Graficamos los casos según el campo EDAD

ggplotly(covid.plot, height = 850, width = 850) # Desplegamos la gráfica

```


# 4. Aplicando más filtros a la información
```{r}
# Primero, regresamos los valores a su tipo "character" para poder aplicar las operaciones condicionales 
edad.intubados.yn <- edad.intubados
edad.intubados.yn$intubado.vec <- as.character(edad.intubados.yn$intubado.vec)

# Nos quedamos solamente con las respuestas SI y NO
edad.intubados.yn <- subset(edad.intubados.yn, intubado.vec == "SI" | intubado.vec == "NO")

# Finalmente, regresamos los valores al tipo "factor" para poder graficarlos con facilidad
edad.intubados.yn$intubado.vec <- as.factor(edad.intubados.yn$intubado.vec)

# Verificamos los cambios
str(edad.intubados.yn$intubado.vec)

```
# 5. Verificamos los cambios gráficamente
```{r}
library(ggplot2) # Cargamos la librería

covid.plot2 <- ggplot(edad.intubados.yn,aes(x=edad.vec)) + geom_bar(aes(factor(edad.vec), fill = intubado.vec)) + theme(axis.text.x = element_text(angle = 90, vjust = 0.5, hjust=1, size = 5, lineheight = 5))

ggplotly(covid.plot2, width = 850, height = 850) # Desplegamos el gráfico
```

# 5 Limpiamos un poco más nuestros datos
Seleccionamos solamente los campos de nuestro interés
```{r}
edad.intubados.yn2 <- select(edad.intubados.yn, edad.vec, intubado.vec, SEXO, ENTIDAD_NAC, NEUMONIA, TIPO_PACIENTE, DIABETES, HIPERTENSION, OBESIDAD, ASMA, INMUSUPR, TABAQUISMO, RENAL_CRONICA)

# Verificamos la estructura final de nuestros datos
str(edad.intubados.yn2)

```
Nos damos cuenta de que la mayoría de los datos son numéricos, debemos cambiarlos a etiquetas más amigables para su interpretació (revisamos los archivos Catalogos y Descriptores)
```{r}
# Reemplazamos los números por sus respectivas etiquetas
edad.intubados.yn2$SEXO[edad.intubados.yn2$SEXO == 1] <- "MUJER"
edad.intubados.yn2$SEXO[edad.intubados.yn2$SEXO == 2] <- "HOMBRE"
edad.intubados.yn2$SEXO[edad.intubados.yn2$SEXO == 99] <- "NO ESPECIFICADO"

# Verificamos los cambios
str(edad.intubados.yn2$SEXO)

# Reemplazamos los números por sus respectivas etiquetas
edad.intubados.yn2$TIPO_PACIENTE[edad.intubados.yn2$TIPO_PACIENTE == 1] <- "AMBULATORIO"
edad.intubados.yn2$TIPO_PACIENTE[edad.intubados.yn2$TIPO_PACIENTE == 2] <- "HOSPITALIZADO"
edad.intubados.yn2$TIPO_PACIENTE[edad.intubados.yn2$TIPO_PACIENTE == 99] <- "NO ESPECIFICADO"
# Verificamos los cambios
str(edad.intubados.yn2$TIPO_PACIENTE)

```
Generamos una función para etiquetar los datos de una forma más eficiente
```{r}
# Creamos una función para facilitar el proceso de etiquetado
YN_fun <- function(value){
  if (value == 1) {
    out <- "SI"
  }else if (value == 2) {
    out <- "NO"
  }else if (value == 97){
    out <- "NO APLICA"
  }else if (value == 98){
    out <- "SE IGNORA"
  }else if (value == 99) {
    out <- "NO ESPECIFICADO"
  }
  
  return(out)
}

# ¡Tiempo de aplicar la función!
edad.intubados.yn2$ASMA <- sapply(edad.intubados.yn2$ASMA, YN_fun)
edad.intubados.yn2$NEUMONIA <- sapply(edad.intubados.yn2$NEUMONIA, YN_fun)
edad.intubados.yn2$DIABETES <- sapply(edad.intubados.yn2$DIABETES, YN_fun)
edad.intubados.yn2$HIPERTENSION <- sapply(edad.intubados.yn2$HIPERTENSION, YN_fun)
edad.intubados.yn2$OBESIDAD <- sapply(edad.intubados.yn2$OBESIDAD, YN_fun)
edad.intubados.yn2$INMUSUPR <- sapply(edad.intubados.yn2$INMUSUPR, YN_fun)
edad.intubados.yn2$RENAL_CRONICA <- sapply(edad.intubados.yn2$RENAL_CRONICA, YN_fun)
edad.intubados.yn2$TABAQUISMO <- sapply(edad.intubados.yn2$TABAQUISMO, YN_fun)

# Verificamos los cambios realizados
str(edad.intubados.yn2)
```
Perfecto, ahora eliminamos los valores diferentes a SI y NO.
```{r}
# Filtramos utilizando condicionales
edad.intubados.yn2 <- subset(edad.intubados.yn2, SEXO == "HOMBRE" | SEXO == "MUJER")
edad.intubados.yn2 <- subset(edad.intubados.yn2, NEUMONIA == "SI" | NEUMONIA == "NO")
edad.intubados.yn2 <- subset(edad.intubados.yn2, DIABETES == "SI" | DIABETES == "NO")
edad.intubados.yn2 <- subset(edad.intubados.yn2, HIPERTENSION == "SI" | HIPERTENSION == "NO")
edad.intubados.yn2 <- subset(edad.intubados.yn2, OBESIDAD == "SI" | OBESIDAD == "NO")
edad.intubados.yn2 <- subset(edad.intubados.yn2, INMUSUPR == "SI" | INMUSUPR == "NO")
edad.intubados.yn2 <- subset(edad.intubados.yn2, TABAQUISMO == "SI" | TABAQUISMO == "NO")
edad.intubados.yn2 <- subset(edad.intubados.yn2, RENAL_CRONICA == "SI" | RENAL_CRONICA == "NO")

# Verificamos los cambios
str(edad.intubados.yn2)

```


Realizamos el mismo proceso de etiquetado para el campo ENTIDAD_NAC que contiene las entidades federativas de cada caso
```{r}
# Asignamos todos los nombres a un vector
entidades.nombres <- c("AGUASCALIENTES",
"BAJA CALIFORNIA",
"BAJA CALIFORNIA SUR",
"CAMPECHE",
"COAHUILA DE ZARAGOZA",
"COLIMA",
"CHIAPAS",
"CHIHUAHUA",
"CIUDAD DE MÉXICO",
"DURANGO",
"GUANAJUATO",
"GUERRERO",
"HIDALGO",
"JALISCO",
"MÉXICO",
"MICHOACÁN DE OCAMPO",
"MORELOS",
"NAYARIT",
"NUEVO LEÓN",
"OAXACA",
"PUEBLA",
"QUERÉTARO",
"QUINTANA ROO",
"SAN LUIS POTOSÍ",
"SINALOA",
"SONORA",
"TABASCO",
"TAMAULIPAS",
"TLAXCALA",
"VERACRUZ DE IGNACIO DE LA LLAVE",
"YUCATÁN",
"ZACATECAS",
"ESTADOS UNIDOS MEXICANOS",
"NO APLICA",
"SE IGNORA",
"NO ESPECIFICADO")

```

Creamos una función para aplicarla en todo el campo que contiene los valores numéricos de las entidades federativas
```{r}
nombres.fun <- function(value){
  if (value == 1) {
    out <- entidades.nombres[1]
  }else if (value == 2) {
    out <- entidades.nombres[2]
  }else if (value == 3){
    out <- entidades.nombres[3]
  }else if (value == 4){
    out <- entidades.nombres[4]
  }else if (value == 5) {
    out <- entidades.nombres[5]
  }else if (value == 6) {
    out <- entidades.nombres[6]
  }else if (value == 7){
    out <- entidades.nombres[7]
  }else if (value == 8){
    out <- entidades.nombres[8]
  }else if (value == 9) {
    out <- entidades.nombres[9]
  }else if (value == 10){
    out <- entidades.nombres[10]
  }else if (value == 11){
    out <- entidades.nombres[11]
  }else if (value == 12) {
    out <- entidades.nombres[12]
  }else if (value == 13) {
    out <- entidades.nombres[13]
  }else if (value == 14){
    out <- entidades.nombres[14]
  }else if (value == 15){
    out <- entidades.nombres[15]
  }else if (value == 16) {
    out <- entidades.nombres[16]
  }else if (value == 17){
    out <- entidades.nombres[17]
  }else if (value == 18){
    out <- entidades.nombres[18]
  }else if (value == 19) {
    out <- entidades.nombres[19]
  }else if (value == 20) {
    out <- entidades.nombres[20]
  }else if (value == 21){
    out <- entidades.nombres[21]
  }else if (value == 22){
    out <- entidades.nombres[22]
  }else if (value == 23) {
    out <- entidades.nombres[23]
  }else if (value == 24){
    out <- entidades.nombres[24]
  }else if (value == 25){
    out <- entidades.nombres[25]
  }else if (value == 26) {
    out <- entidades.nombres[26]
  }else if (value == 27) {
    out <- entidades.nombres[27]
  }else if (value == 28){
    out <- entidades.nombres[28]
  }else if (value == 29){
    out <- entidades.nombres[29]
  }else if (value == 30) {
    out <- entidades.nombres[30]
  }else if (value == 31){
    out <- entidades.nombres[31]
  }else if (value == 32) {
    out <- entidades.nombres[32]
  }else if (value == 36) {
    out <- entidades.nombres[33]
  }else if (value == 97){
    out <- entidades.nombres[34]
  }else if (value == 98){
    out <- entidades.nombres[35]
  }else if (value == 99) {
    out <- entidades.nombres[36]
  }

  return(out)
}
```

Aplicamos la función para etiquetar los valores
```{r}
edad.intubados.yn3 <- edad.intubados.yn2 

# Aplicamos la función a toda la columna
edad.intubados.yn3$ENTIDAD_NAC <- sapply(edad.intubados.yn3$ENTIDAD_NAC, nombres.fun)

# Verificamos los cambios
unique(edad.intubados.yn3$ENTIDAD_NAC)
```
Filtramos los valores que son diferentes a entidades federativas, solo conservamos las etiquetas de interés
```{r}
edad.intubados.yn3 <- subset(edad.intubados.yn3, ENTIDAD_NAC!="NO APLICA" | ENTIDAD_NAC !="NO ESPECIFICADO" | ENTIDAD_NAC !="SE IGNORA" | ENTIDAD_NAC !="ESTADOS UNIDOS MEXICANOS")

# Verificamos los cambios
unique(edad.intubados.yn3$ENTIDAD_NAC)
str(edad.intubados.yn3)
```
Finalmente, convertimos todos los valores a tipo "factor" para asignarlos como categorías
```{r} 
edad.intubados.yn3$SEXO <- as.factor(edad.intubados.yn3$SEXO)
edad.intubados.yn3$ENTIDAD_NAC <- as.factor(edad.intubados.yn3$ENTIDAD_NAC)
edad.intubados.yn3$NEUMONIA <- as.factor(edad.intubados.yn3$NEUMONIA)
edad.intubados.yn3$TIPO_PACIENTE <- as.factor(edad.intubados.yn3$TIPO_PACIENTE)
edad.intubados.yn3$DIABETES <- as.factor(edad.intubados.yn3$DIABETES)
edad.intubados.yn3$HIPERTENSION <- as.factor(edad.intubados.yn3$HIPERTENSION)
edad.intubados.yn3$OBESIDAD <- as.factor(edad.intubados.yn3$OBESIDAD)
edad.intubados.yn3$ASMA <- as.factor(edad.intubados.yn3$ASMA)
edad.intubados.yn3$INMUSUPR <- as.factor(edad.intubados.yn3$INMUSUPR)
edad.intubados.yn3$TABAQUISMO <- as.factor(edad.intubados.yn3$TABAQUISMO)
edad.intubados.yn3$RENAL_CRONICA <- as.factor(edad.intubados.yn3$RENAL_CRONICA)
```

# 6. Graficamos por última vez
En este paso graficamos los valores resultantes de nuestro proceso de limpieza de la base de datos
```{r}
library(ggplot2)
 
plot.test <- ggplot(edad.intubados.yn3, aes(x = ENTIDAD_NAC)) + geom_bar(aes(ENTIDAD_NAC,fill = SEXO)) + theme(axis.text.x = element_text(angle = 90, vjust = 0.5, hjust=1,size = 5,lineheight = 5)) + ggtitle("Contagios de COVID-19 por entidad",subtitle = "27/01/2021")

ggplotly(plot.test,width = 850, height = 850)
```

# 7. Exportamos las bases de datos resultantes en archivos csv
Este paso es importante, ya que evita sobreescribir sobre los data frames por accidente y, en caso de reiniciar el programa, no será necesario correr las líneas de código anteriores.

En este caso, yo apliqué todas las líneas anteriores a dos archivos .csv diferentes, esto para verificar que el proceso es replicable a diversas bases de datos si la estructura es similar,
```{r}
# Asignamos un nuevo nombre al data frame a guardar (opcional)
covid.27 <- edad.intubados.yn3

# Exportamos en formato de archivo .csv
write.csv(covid.27, file = "covid27-01-21.csv")

```

# Ver la PARTE 2 para ejemplos de visualizaciones más detalladas de estas bases de datos resultantes:)